Inventaris van het archief van het Ministerie van Economische Zaken: Directoraat-Generaal voor de Prijzen en voorgangers, (1939) 1940-1956
Nationaal Archief, Den Haag
Directoraat-Generaal voor de Prijzen en Voorgangers
EZ / Prijzen
1939-1956
merendeel 1940-1956
E20113
34.00 meter; 1355 inventarisnummers.
Normale geschreven, getypte en gedrukte documenten, geen bijzondere handschriften.
Nationaal Archief, Den Haag
Ministerie van Handel, Nijverheid en Scheepvaart / Dienst van de Gemachtigde voor de Prijzen 1940-1944
Ministerie van Handel, Nijverheid en Landbouw / Directie voor de Prijzen 1944-1945
Ministerie van Handel en Nijverheid / Directoraat-Generaal van de Prijzen 1945-1946
Ministerie van Economische Zaken / Directoraat-Generaal voor de Prijzen 1946-1952
Centraal Afwikkelingsbureau van de Inspecties voor de Prijsbeheersing te Rotterdam 1946-1949
Op 24 juni 1939 werd de Prijsopdrijvings- en Hamsterwet 1939 aangenomen. Op 10 mei 1940 werd dit gevolgd door een totale prijsstop. De Duitse bezetter kondigde eveneens een prijsstop af. De prijsstop gold zowel voor roerende en onroerende goederen als huur en diensten. Ontheffingen waren slechts mogelijk met toestemming van het ministerie. Op 11 november 1940 richtte de Duitse bezetter de Dienst van de Gemachtigde voor de Prijzen op. Deze dienst, onder leiding van mr. H.C. Schokker, werd verantwoordelijk voor de prijspolitiek. Dat gold zowel wetgeving als het opsporen van overtredingen en het straffen van overtreders. Dat laatste was vastgelegd in het Prijsbeheersingsbesluit van 1941 en voorzag in boetes, inbeslagnames en vrijheidsstraffen. Tegen het einde van de oorlog werd de prijsontwikkeling niet meer in de hand gehouden. Alhoewel organisatie en regels op een aantal punten werden aangepast werd de prijspolitiek van de bezettingstijd na de oorlog door het Militair Gezag en de Nederlandse burgerlijke autoriteiten in grote lijnen overgenomen. De noodzaak van een effectieve prijsbeheersing was onbetwist. De Directeur-Generaal voor de Prijzen hield nauw toezicht op de prijzen tot ongeveer 1950 toen de controle veel losser werd en het werk sterk werd vereenvoudigd en ingekrompen. Het archief bevat zowel stukken van de Dienst voor de Gemachtigde voor de Prijzen als het Directoraat-Generaal voor de Prijzen en gedeponeerd archief van verschillende inspecties, het afwikkelingsbureau en lokale bureaus in Amsterdam, Arnhem en Rotterdam. Het bevat stukken over de eigen organisatie, prijsvoorschriften per economische sector en stukken over de opsporing en berechting van overtredingen.
Archiefvorming
Geschiedenis van de archiefvormer
De oorlogsperiode
Maatregelen.
Teneinde het opdrijven van prijzen en het hamsteren van goederen onder de dreiging van een groot gewapend conflict in Europa te voorkomen, werd op 24 juni 1939 de Prijsop- drijvings- en Hamsterwet 1939 (S. 634) afgekondigd. Deze maatregel zou de eerste zijn van een lange reeks van maatregelen die vlak voor, tijdens en enkele jaren na de Duitse bezetting nodig waren om, in samenhang met distributiemaatregelen, ervoor te zorgen dat enerzijds de schaarse meest cruciale goederen door de gehele bevolking aangeschaft konden worden en anderzijds het produktie- en handelsapparaat niet door onbeheerste prijsvorming zou instorten. De prijsbeheersing vormde een van de wezenlijke pijlers onder het beleid om Nederland zo goed mogelijk economisch door de oorlog heen te loodsen. Voor dit streven werd in de loop der jaren een uitgebreid ambtenarenapparaat in verschillende organisaties in het leven geroepen, dat pas in de vroege jaren '50 tot normale proporties teruggebracht kon worden. "Normaal" omdat na de Tweede Wereldoorlog een zekere mate van bemoeiing van de overheid met vorming van en controle op prijzen tot de reguliere taken is gaan behoren.
Van juli 1939 tot het uitbreken van de oorlog op 10 mei 1940 is het ingrijpen van de overheid op het gebied van de prijzen zeer gering geweest. Op 10 mei 1940 echter werd direct een prijsstop afgekondigd door de Nederlandse overheid en tevens door de Duitse bevelhebber der binnenvallende troepen
Beschikking nr. 28455 van 10-5-1940 van de Ministers van Handel, Nijverheid en Scheepvaart en van Landbouw en Visserij (Stcrt. 14-5-1940 nr. 92) en Verordening nr. 6 van 10-5-1940 van de Befehlshaber der Heeresgruppe (Heeresgruppenverordnungsblatt nr. 1)
. Na deze noodmaatregel werd uiteraard snel een regeling opgesteld die strenge prijsbeheersing mogelijk maakte: de Prijzenbeschikking 1940 nr. 1 van 11 juli 1940
Verordeningenblad voor het bezette Nederlandse Gebied 64/1940.
. Deze was echter niet op alle prijzen van toepassing: prijzen voor bepaalde onroerende goederen, prijzen vastgesteld ingevolge de Landbouwcrisiswet 1933, prijzen voor personen- en goederenvervoer, arbeidslonen en prijzen van nog niet afgenomen buitenlandse goederen vielen niet onder de beschikking. De Prijzenbeschikking 1940 nr. 1 gold in principe voor alle roerende en onroerende goederen, maar ook voor huur en verhuur en het verrichten van diensten. Grondtrek van de regeling is het verbod om goederen of diensten tegen een hogere prijs te verkopen dan gebruikelijk was op 9 mei in in de regeling uitgewerkte omstandigheden. De Secretaris-Generaal van de departementen van Handel, Nijverheid en Scheepvaart en van Landbouw en Visserij (Dr.H.M. Hirschfeld) kon van de bepalingen van deze beschikking ontheffing verlenen of een andere prijs vaststellen. In de meeste prijsvoorschriften is eveneens een dergelijke ontheffingsbepaling opgenomen. Door de opstelling van een massa specifieke prijsvoorschriften voor bepaalde produkten werd de Prijzenbeschikking 1940 nr. 1 langzamerhand uitgehold.
Aanvankelijk werden de prijsbesluiten en -beschikkingen nog, in overeenstemming met algemene Verordeningen van de Rijkscommissaris voor het bezette Nederlandse Gebied (nr. 3/1940 en nr. 23/1940), uitgevaardigd door de Secretarissen-Generaal van de betreffende departementen. Zij waren immers na het vertrek van de ministers naar Londen belast met de feitelijke leiding van het departement.
Door de al spoedig verslechterende economische omstandigheden werd het echter van Duitse zijde wenselijk geacht de bevoegdheden op het gebied van de prijsbeheersing meer te centraliseren. Na enige tijd hebben de Secretarissen-Generaal zich daarmee accoord verklaard. Zo werd door hen het instituut van een Gemachtigde voor de Prijzen ingesteld op 11 november 1940
V.O. 218/1940
. De eerste en enige Gemachtigde was mr. H.C. Schokker, administrateur bij het Departement van Handel, Nijverheid en Scheepvaart, benoemd tot Gemachtigde op 2 december 1940
Stcrt. van 2 december 1940 nr. 235.
.
Deze Gemachtigde werd belast met de regeling en handhaving van de prijzen van alle goederen en diensten en vergoedingen van iedere aard, in het bijzonder van goederen voor de dagelijkse behoeftevoorziening, huurprijzen voor roerende goederen, prijzen, huren en pachten van onroerende goederen, vervoerstarieven, gas- en electriciteitstarieven en renten. Ten aanzien van de prijsvorming kon de Gemachtigde richtlijnen vaststellen. Tevens werd hij belast met de zorg voor de naleving van de prijsvoorschriften. Prijsvoorschriften werden door de betreffende Secretarissen-Generaal uitgevaardigd na overleg met de Gemachtigde. In de praktijk kwam dit er al spoedig op neer dat besluiten pas werden uitgevaardigd wanneer de Gemachtigde daarmee instemde. Bij verordening van de Rijkscommissaris voor het bezette Nederlandse gebied van 13 oktober 1942
V.O. 115/1942.
werd vervolgens de uitvaardiging van wettelijke voorschriften op het gebied van de prijzen van de Secretarissen-Generaal overgeheveld naar de Gemachtigde voor de Prijzen. Daardoor werden de wetgeving, opsporing en berechting in één instantie verenigd, geheel tegen de Nederlandse principes van gescheiden staatsmachten. Ten aanzien van prijszaken in verband met verpachting en vervreemding van landbouwgronden, tarieven van het bank- en kredietwezen en hypotheekrenten behielden de Secretarissen-Generaal echter hun bevoegdheden.
Spoedig na de oprichting van de Dienst van de Gemachtigde voor de Prijzen op 11 november 1940
Besluit van de Secretarissen-Generaal van de departementen van Handel, Nijverheid en Scheepvaart, van Landbouw en Visserij, van Waterstaat, van Binnenlandse Zaken, van Financiën, van Sociale zaken (wnd), en van Justitie van 11 november 1940 (V.O. 218/1940).
was op 7 januari 1941 een besluit uitgevaardigd door de Secretarissen-Generaal van Handel, Nijverheid en Scheepvaart en van Justitie waarbij de bestraffing geregeld werd van overtreding van prijsvoorschriften: het Prijsbeheersingsbesluit.
VO 11/1941
Hierbij werd de mogelijkheid geboden overtreders naast vrijheids- of geldstraffen ook tuchtstraffen op te leggen. De opsporing van overtredingen en de tuchtstrafvordering, die tot de competentie van de Gemachtigde voor de Prijzen behoorde, werd geregeld in de Organisatiebeschikking Prijsbeheersing, uitgevaardigd door de Gemachtigde op 20 januari 1941
Stcrt. van 20 januari 1941 nr. 13.
. Daarbij werd o.a. bepaald dat het hoofd van de Afdeling Prijsbeheersing van de Dienst van de Gemachtigde voor de Prijzen bevoegdheden had op zowel het terrein van de opsporing (art. 9 en 11) als het terrein van de tuchtrechtspraak (art. 6, 2e lid en art. 7, le lid, art. 8, 2e lid). De regionale inspecteurs voor de prijsbeheersing, die ressorteerden onder het hoofd van de Afdeling Prijsbeheersing (art. 2-3), hadden in hun ressorten eveneens dergelijke bevoegdheden (art. 4, 5, 6, 3e lid, art. 10-12). Voor de opsporing van prijsovertredingen was, althans op het niveau van de detailhandel, ook het Prijsaanduidingsbesluit 1941 van 24 april 1941 van belang
VO 87/1941
.
Een van de eerste maatregelen op het gebied van de prijsvorming was het door de Secretarissen-Generaal uitgevaardigde Besluit van 9 augustus 1941, het Prijsvormingsbesluit 1941
VO 167/1941.
. Hierin werden algemene richtlijnen gegeven voor prijsvorming en voorschriften ten aanzien van nieuwe goederen. Hierbij kon worden bepaald (art. 5) dat nieuwe goederen eerst dan mochten worden verkocht als aan de Secretarissen-Generaal van Handel, Nijverheid en Scheepvaart en van Landbouw en Visserij een uitvoerige prijsberekening was voorgelegd, waarop goedkeuring verkregen was. Verder werden in dit besluit voorschriften gegeven ten aanzien van het achterhouden van goederen, koppelverkoop, kettinghandel en het voor fabrikanten en groothandelaren verplicht aantekening houden van en inlichtingen geven over door hen gemaakte verkoopsprijzen.
Voor de uniformiteit in de behandeling van prijsvormingsaangelegenheden werden door de Gemachtigde algemene richtlijnen voor prijsvaststellingen gegeven in de Richtlijnen voor de Prijsvaststelling nr. 1 van 11 april 1942
Stcrt. van 11 april 1942 nr. 69a.
. Hierbij werd tot in detail aangegeven waar bij een verantwoorde prijsberekening op gelet diende te worden.
Ten gevolge van de oorlogsomstandigheden waren de kosten van produktie, vervoer of handel vaak zodanig gestegen dat de producent/handelaar met de normale kostprijsberekening niet goed meer uitkwam. In zo'n geval was een actieve prijspolitiek van de overheid noodzakelijk om het economisch leven in evenwicht te houden. Men kon de producent een prijsverhoging toestaan of men kon een subsidie toekennen uit een fonds om de kostenverhoging daarmee te bestrijden. Voor diverse groepen produkten bestonden diverse zgn. egalisatie- en verrekeningsfondsen. Deze zijn al spoedig na mei 1940 bij diverse Rijksbureaus en bij de organen van de Bedrijfsorganisatie en door groepen ondernemingen gevormd. Begin 1942 zijn op Duits initiatief pogingen in het werk gesteld om te geraken tot één centraal Fonds voor de Prijspolitiek. Begrotingsgelden waren toen reeds opgevoerd en goedgekeurd op de begroting van de Dienst van de Gemachtigde voor de Prijzen. Uiteindelijk is formeel bij gemeenschappelijk besluit van de Gemachtigde voor de Prijzen en de Secretaris-generaal van Financiën van 22 november 1943 dit Fonds tot stand gekomen
Stcrt. van 6 december 1943 nr. 237.
. Overigens werden niet alle reeds bestaande prijzenfondsen hierin opgenomen. Het Fonds werd gevoed uit heffingen (door de Rijksbureaus op te leggen of via het Prijsvormingsbesluit te heffen), uit het overschot van de Dienst voor de Gemachtigde voor de Prijzen en uit saldi van oude bestaande fondsen, die met de verplichtingen werden overgenomen. Het Fonds voor de Prijspolitiek figureerde op de begroting van de Dienst van de Gemachtigde voor de Prijzen. Naast prijsregulering was ook de steun aan stilgelegde bedrijven een, zij het secundaire, functie van het Fonds.
Organisaties
Op het organisatorische vlak werd bij de Afdeling Nijverheid van het Departement van Handel, Nijverheid en Scheepvaart een Bureau Prijzen
Het eerste weekverslag gaat over de periode 15 mei - 20 juli (!) 1940.
opgericht, dat belast werd met de behandeling van prijsaangelegenheden, voornamelijk op industrieel terrein. Vanzelfsprekend kon dit bureau niet zonder de adviezen van de Rijksbureaus voor Handel en Nijverheid die belast waren met de regulering van de distributie van bepaalde produktengroepen. Zij hadden, waar hun leiding bestond uit personen die hun sporen in de handel en industrie verdiend hadden, immers bij uitstek zicht op de problemen rond de prijsvorming.
Ook stonden deze rijksbureaus vanaf eind 1940
Besluit van de Secretaris-Generaal van het Ministerie van Handel, Nijverheid en Scheepvaart van 31 oktober 1940 betreffende de opbouw van een zelfstandige organisatie ter ontwikkeling van het bedrijfsleven (VO 206/1940).
in verbinding met de organen van het georganiseerde bedrijfsleven (de hoofdgroepen en de vak- en bedrijfsgroepen), wat hun deskundigheid nog vergrootte. De Rijksbureaus hebben, de een korter, de ander langer, zelf prijscontrole uitgeoefend en prijsvormingszaken behandeld in hun afdelingen Prijzen. Sommige hebben dit op een gegeven moment moeten overdragen aan de Dienst van de Gemachtigde voor de Prijzen. De bedrijfsorganisaties op het gebied van de voedselvoorziening hebben op grond van het Organisatiebesluit Voedselvoorziening 1941 steeds zelf prijsregelingen voor voedingsmiddelen uitgevaardigd
Besluit van de Secretaris-Generaal van Landbouw en Visserij van 28 maart 1941, in werking getreden op 1 april 1941 (VO 69/1941).
. Deze verordeningen waren wel onderworpen aan schorsing of vernietiging door de Secretaris-Generaal van het Departement van Landbouw en Visserij of, voor sommige zaken, door de Gemachtigde voor de Prijzen.
In 1942/43 fungeerden inmiddels bij de Directie voor Handel en Nijverheid:
een Bureau voor Prijs- en Financiële vraagstukken onder de Afdeling Secretariaat, in het bijzonder belast met de algemene besluitvorming rond de prijsvorming
het bovenvermelde Bureau Prijzen, later Bureau Financiële aangelegenheden, onder de Afdeling Nijverheid, in het bijzonder belast met de behandeling van verzoeken om prijsverhoging in de industrie; en
een Bureau Prijzen onder de Afdeling Middenstand, in het bijzonder belast met de vaststelling van detailprijzen en marges.
Ook bij diverse andere departementen werden "prijzenbureaus" opgericht.
Bij het Ministerie van Binnenlandse Zaken werd ingesteld een (Afdeling) Prijzenbureau voor Onroerende Zaken (huurprijzen). Door deze ministerie-afdeling werden in 60 gemeenten Prijzenbureaus voor Onroerende Zaken opgericht, verbonden aan en bemand met ambtenaren van de betreffende gemeentelijke diensten voor Bouw- en Woningtoezicht, maar ressorterend onder het Ministerie van Binnenlandse Zaken
De Prijzenbureaus voor Onroerende Zaken zijn ingesteld bij Besluit van de Secretarissen-Generaal van Binnenlandse Zaken, van Handel, Nijverheid en Scheepvaart en van Financiën van 23 augustus 1941 tot uitvoering van het Huurprijsbesluit 1940 (art.2).
. Het personeel werd benoemd en ontslagen door de betreffende gemeente, onder kennisgeving aan Binnenlandse Zaken, waarbij de aan de bureaus verbonden kosten gedeclareerd konden worden. De ressorten van de bureaus vielen samen met die van de kantongerechten. Op 18 december 1941 zijn de bureaus van start gegaan, en wel met de controle op de huurprijzen. Zij hielden zich bezig met alles betreffende de prijszetting van onroerend goed. In december 1942 is de verantwoordelijkheid voor deze bureaus overgegaan naar de Dienst van de Gemachtigde voor de Prijzen en in mei 1945 naar het Directoraat-Generaal van de Prijzen. In januari 1951 kwam de verantwoordelijkheid te berusten bij het Ministerie van Wederopbouw en Volkshuisvesting. Dit ministerie heeft de supervisie uitgeoefend tot aan de opheffing van de inmiddels tot 11 provinciale bureaus gereduceerde Prijzenbureaus per 15 augustus 1956. De archivalia van de bureaus gingen over naar de Huuradviescommissies.
Bij het Ministerie van Landbouw en Visserij fungeerden onder het Rijksbureau voor de Voedselvoorziening in Oorlogstijd in 1942/43:
- een afdeling Prijzen (ook nog in 1943/44), belast met de behandeling van calculatieschema's, maximumprijzen, minimumprijzen en vaste prijzen van landbouw-, veeteelt- en visserijprodukten en industrieel verwerkte agrarische produkten en de behandeling van individuele aanvragen tot prijsverhoging, een Afdeling Prijszetting en een Afdeling Prijscontrole.
Bij het Ministerie van Financiën werd een afdeling belast met werkzaamheden in verband met de prijzen van hypotheken.
Bij het Ministerie van Sociale Zaken werd een afdeling belast met werkzaamheden in verband met de prijzen van verzekeringen. Ook het departement voor Bijzondere Economische Zaken had bemoeienis met deze materie.
Bij het Ministerie van Waterstaat fungeerde in 1942143144 een Sectie, later Bureau, Tarieven en Prijzen onder de Afdeling Vervoerswezen.
Uiteraard was er ook Duitse invloed op het prijsbeleid. Naast de Duitse invloed op structuur van organisatie en wetgeving was er ook een bureaucratische invloed. Hoewel de invloed niet gering geweest is, is hij in hoofdzaken niet storend geweest.
B.Pruyt, De Prijsbeheersingspolitiek tijdens de bezetting 1940-1945, blz. 56-59.
Binnen het Rijkscommissariaat werd in het Generalkommissariat für Finanz und Wirtschaft een Abteilung Preisbilding als afvaardiging van de Reichspreiskommissar te Berlijn geformeerd in het begin van de bezetting. Verder was aan elk Rijksbureau voor Handel en Nijverheid een Bevolmächtigte verbonden. Bij praktische en principiële zaken moesten deze instanties geraadpleegd worden.
De Gemachtigde voor de Prijzen zou worden bijgestaan door een Commissie van Bijstand, althans volgens art. 5 van het besluit 218/1940 en de Bestuursalmanak. Deze commissie zou bestaan uit door de Secretaris-Generaal van het Ministerie van Handel, Nijverheid en Scheepvaart benoemde vertegenwoordigers van de departementen van Handel, Nijverheid en Scheepvaart, van Landbouw en Visserij, van Waterstaat, van Binnenlandse Zaken, van Financiën, van Justitie en van Sociale Zaken. Deze commissie is echter volgens Van der Zant echter nooit in het leven geroepen
Z.M. van der Zant, De Prijswetgeving in Nederland, blz.49.
.
De Dienst van de Gemachtigde bestond uit
een Secretariaat,
een Afdeling Prijsvorming, onderverdeeld in hoofdgroepen en groepen naar bedrijfstak of produkten en diensten,
een Afdeling voor de Prijsbeheersing
Althans volgens art. 1 van de Organisatiebeschikking Prijsbeheersing van 20 januari 1940 (Stcrt. van 20 januari 1941 nr. 13); in de Bestuursalmanakken voor het bezette Nederlandse Gebied 1942/1943 en 1943/1944 is echter alleen nog sprake van twee gescheiden afdelingen Opsporing en Berechting, terwijl later, in de stukken weer sprake is van Inspecteur voor de Prijsbeheersing in Algemene Dienst als hoofd van "de Opsporing" en "de Berechting".
, later gescheiden in de afdelingen Opsporing en Berechting,
een Accountantsdienst,
een Afdeling Algemeen Beheer,
een Afdeling Comptabiliteit en
vijf regionale Inspecties voor de Prijsbeheersing, gevestigd in de plaatsen waarin een gerechtshof gevestigd was
De organisatie werd in 1942 geacht voltooid te zijn. Per l september 1944 werd de organisatie op het laatst nog gewijzigd: naast de afdelingen Prijsvorming, Opsporing en Berechting werd een nieuwe Afdeling Wetgeving in het leven geroepen. Deze afdeling was verantwoordelijk voor de letterlijke inhoud van alle prijsvoorschriften en met deze gelijk te stellen bekendmakingen van de Dienst van de Gemachtigde voor de Prijzen. De afdeling Wetgeving zorgde voor de behandeling van alle juridische aangelegenheden die de andere afdelingen aan haar overdroegen. In overleg met de afdeling Prijsvorming en de afdeling Berechting bepaalde de afdeling Wetgeving de wezenlijke inhoud van de uit te vaardigen prijsvormings- en prijsbeheersingsvoorschriften.
Procedures
Bij de prijspolitiek, die sinds de instelling van de Dienst van de Gemachtigde voor de Prijzen steeds meer door deze dienst en door de Duitse autoriteiten beheerst werd, ging het initiatief uit van de Dienst van de Gemachtigde voor de Prijzen, die in overleg trad met de Rijksbureaus voor Handel en Nijverheid, de prijzenafdelingen van de departementen en het Reichskommissariat. Het fiat van de Abteilung Preisbildung van de laatste was bijvoorbeeld voor alle belangrijke beslissingen vereist.
Voor de aanvrage van personen en bedrijven (al of niet in groepsverband) tot verhoging en vaststelling van prijzen van produkten en diensten op grond van de Prijzenbeschikking 1940 nr. 1 (ex art 6) en het Prijsvormingsbesluit 1941 (ex art. 2 lid 5) golden, al naar gelang van het belang van de vast te stellen prijs, meer of minder ingewikkelde procedures.
De prijsvoorschriften werden aanvankelijk als regel door de lagere organen als Vakgroepen, Rijksbureaus en door de prijzenafdelingen van de departementen voorbereid, waarna ze uiteindelijk door de Gemachtigde voor de Prijzen vastgesteld en sinds 20 oktober 1942 ook uitgevaardigd werden. Sinds 1942 kon echter de procedure vereenvoudigd en versneld worden door delegatie van een en ander aan de bedrijfstaksgewijs gespecialiseerde groepschefs van de Dienst van de Gemachtigde voor de Prijzen, omdat inmiddels gedetailleerde prijsvaststellingsrichtlijnen beschikbaar waren. Ook werd over bepaalde prijsvaststellingen in gemeenschappelijke vergaderingen van prijzenafdelingen van Rijksbureaus en de departementen en de betreffende groepschefs van de Dienst van de Gemachtigde voor de Prijzen meteen beslist, wat de procedure flink bekortte. Doordat in de loop der tijd de deskundigheid van de Dienst toenam, werd deze steeds meer het centrale punt bij de prijsvorming en kon zo ook zijn eigen opsporingsdienst meteen van het meest up-to-date controlemateriaal voorzien. Dat opsporing en prijsvorming in een dienst verenigd waren is voor beide taken van voordeel geweest.
Betrokken bij de opsporing en berechting waren: de afdelingen Opsporing en Berechting en de regionale Inspecties voor de Prijsbeheersing van de Dienst van de Gemachtigde voor de Prijzen, verder de Prijzenafdelingen van de Rijksbureaus voor Handel en Nijverheid, benevens in voorkomende gevallen de normale justitiële diensten. Beroepszaken in tuchtrechtzaken werden namens de Gemachtigde behandeld door het Hoofd van de Berechting.
De hoofdlijnen van het instrumentarium voor de prijsbeheersing in de oorlogstijd zijn hiermee in grote trekken aangegeven. Vanaf 1941 tot 1944 zijn talloze prijsvoorschriften uitgevaardigd door de Secretarissen-generaal, de Gemachtigde voor de Prijzen, besturen van bedrijfsorganisaties en directeuren van Rijksbureaus voor Handel en Nijverheid. Tegen het eind van de oorlog was het prijsbeheersingsapparaat echter niet meer in staat de prijzen behoorlijk in de hand te houden
Jaarverslag van het Directoraat-Generaal van de Prijzen over 1945, blz. 1.
.
De wederopbouw-periode
Maatregelen